---
title: "Entrega final - Multivariado"
author: "Lucca Frachelle, Joaquín Silva, Cecilia Waksman"
format: beamer
editor: visual
echo: false
message: false
warning: false
---

```{r}
#| output: false
library(tidyverse)
library(cluster)
library(NbClust)
library(factoextra)
library(knitr)
library(gridExtra)
library(caret)
library(pROC)
library(MASS)

```

## Datos

Los datos utilizados en este análisis surgen de un estudio epidemiológico llevado a cabo en la Facultad de Odontología de la Universidad de la República, Uruguay, durante el período 2015-2016. Los mismos son recogidos de 602 individuos que acudieron a consulta.

Contamos con variables binarias de tipo: comportamental, ENT, odnontológicas. Además contamos con las variables: sexo, edad, ingreso, C, P, O y CPO, donde C es la cantidad de dientes con caries, P es la cantidad de dientes perdidos debido a caries y O la cantidad de dientes con caries obturadas, además CPO es la suma de las tres anteriores.

## Datos

```{r}
datos <- data.frame(
  Variable = c("V1", "V2", "V3", "V4", "V5", "V6",
               "V7", "V8", "V9", "V10", "V11"),
  Descripción = c(
    "Fuma a diario", 
    "Consumo nocivo de alcohol", 
    "Actividad física insuficiente", 
    "IMC sobrepeso/obesidad", 
    "Razón de Cintura Cadera", 
    "Hipertensión", 
    "Diabetes", 
    "Prev. bolsa", 
    "Pérdida Dentaria", 
    "Prevalencia de Caries", 
    "Prevalencia de PIP"
  ),
  Bloque = c(1, 1, 1, 2, 2, 2, 2, 3, 3, 3, 3),
  Tipo = c(
    "Comportamental", 
    "Comportamental", 
    "Comportamental", 
    "ENT", 
    "ENT", 
    "ENT", 
    "ENT", 
    "Odontológicas", 
    "Odontológicas", 
    "Odontológicas", 
    "Odontológicas"
  )
)

kable(datos, col.names = c("Variable", "Descripción",
  "Bloque", "Tipo"), caption = "Tabla de Variables")

```

```{r}
load('./data/bfm.RData')
```

```{r}
datos = datos %>% dplyr::select(-c(17:22 , 28)) %>% dplyr::filter(!if_any(c(1:23), is.na))
datos = datos %>% dplyr::select(-c(16, 22, 23))
```

## Cluster Jerárquico

**Dendograma**

```{r, message=FALSE, echo=FALSE}
DG<-daisy(datos,metric = "gower")
#fviz_dist(DG, lab_size = 3)
```

Se utiliza el **método de Ward** para formar los clusters, los cuales se van agrupando en cada etapa de la forma en que se muestra en el siguiente dendograma.

```{r , warning=FALSE}
W.DG<-agnes(DG, diss=TRUE,method = "ward")
fviz_dend(W.DG, show_labels = F)
```


## Cluster Jerárquico

Para elegir la cantidad de clusters, se recurre a los índices: *Cindex*, *Silouhette*, *Mcclain*, *Dunn* y *Frey*.

```{r}
#| output: false
cindexW <- NbClust(data=NULL, diss=DG, distance=NULL, method="ward.D", index="cindex")[[2]][1]
silW <- NbClust(data=NULL, diss=DG, distance=NULL, method="ward.D", index="silhouette")[[2]][1]
mcclainW <- NbClust(data=NULL, diss=DG, distance=NULL, method="ward.D", index="mcclain")[[2]][1]
dunnW <- NbClust(data=NULL, diss=DG, distance=NULL, method="ward.D", index="dunn")[[2]][1]
freyW <- NbClust(data=NULL, diss=DG, distance=NULL, method="ward.D", index="frey")[[2]][1]

```

```{r}
nro_clustersW <- as.data.frame(t(c(cindexW, silW, mcclainW, dunnW, freyW)))
colnames(nro_clustersW) <- c("Cindex", "Silohuette", "Mcclain", "Dunn", "Frey")
rownames(nro_clustersW) <- c("Ward")
kable(nro_clustersW)
```

Como la mayoría de ellos plantean 2 como la cantidad aconsejable, se continuará el análisis para clusters jerárquicos en función de esta división.

## Cluster Jerárquico

```{r}
siluetaW <- silhouette(cutree(W.DG, 2), DG)
fviz_silhouette(siluetaW )
```

El ancho de silueta es bajo, por lo que podría haber una mejor forma de agrupar las observaciones. Las observaciones que se encuentran por debajo del 0 posiblemente se encuentran mal clasificadas.


```{r}
datos2 <- datos
datos2$grupoW<-cutree(W.DG , 2)
datos2$grupoW<-as.factor(datos2$grupoW)
```

## Cluster Jerárquico

```{r, fig.height=3}
## edad
a <- datos2 %>% ggplot() + geom_boxplot(aes(x = grupoW, y = edad, fill = factor(grupoW))) + labs(title = "Edad por cluster", fill="Cluster")+ylab("Frecuencia")+xlab("Cluster")
### respecto a cpo y edad
b <- datos2 %>% ggplot() + geom_point(aes(x = edad, y = CPO, color = factor(grupoW))) + labs(title = "Edad vs CPO por cluster", color="Cluster")
grid.arrange(a,b, ncol=2)
```

Los clusters parecen estar divididos entre quienes son menores y mayores a 47 años. También se observa que aquéllos mayores a dicha edad, son los que presentan un CPO en general más alto.

## Cluster Jerárquico

**Variables odontológicas**

```{r}
c <- datos2 %>% ggplot() + geom_bar(aes(x = grupoW, fill = factor(grupoW))) + facet_wrap(~V8) + labs(title = "Prevalencia de bolsa", fill="Cluster")+ylab("Frecuencia")+xlab("Cluster")
d <- datos2 %>% ggplot() + geom_bar(aes(x = grupoW, fill = factor(grupoW))) + facet_wrap(~V9) + labs(title = "Perdida dentaria", fill="Cluster")+ylab("Frecuencia")+xlab("Cluster")
e <- datos2 %>% ggplot() + geom_bar(aes(x = grupoW, fill = factor(grupoW))) + facet_wrap(~V10) + labs(title = "Prevalencia de caries", fill="Cluster")+ylab("Frecuencia")+xlab("Cluster")
f <- datos2 %>% ggplot() + geom_bar(aes(x = grupoW, fill = factor(grupoW))) + facet_wrap(~V10) + labs(title = "Prevalencia de PIP", fill="Cluster")+ylab("Frecuencia")+xlab("Cluster")

grid.arrange(c,d,e,f, ncol=2)
```

## Cluster Jerárquico

**Variables comportamentales y ENT**

```{r , fig.height=6}
a2 <- datos2 %>% ggplot() + geom_bar(aes(x = grupoW, fill = factor(grupoW))) + facet_wrap(~V1) + labs(title = "Fumador", fill="Cluster")+ylab("Frecuencia")+xlab("Cluster")
b2 <- datos2 %>% ggplot() + geom_bar(aes(x = grupoW, fill = factor(grupoW))) + facet_wrap(~V2) + labs(title = "Consumo nocivo de alcohol", fill="Cluster")+ylab("Frecuencia")+xlab("Cluster")
c2 <- datos2 %>% ggplot() + geom_bar(aes(x = grupoW, fill = factor(grupoW))) + facet_wrap(~V3) + labs(title = "Actividad física insuficiente", fill="Cluster")+ylab("Frecuencia")+xlab("Cluster")
d2 <- datos2 %>% ggplot() + geom_bar(aes(x = grupoW, fill = factor(grupoW))) + facet_wrap(~V4) + labs(title = "Sobrepeso", fill="Cluster")+ylab("Frecuencia")+xlab("Cluster")
e2 <- datos2 %>% ggplot() + geom_bar(aes(x = grupoW, fill = factor(grupoW))) + facet_wrap(~V6) + labs(title = "Hipertensión", fill="Cluster")+ylab("Frecuencia")+xlab("Cluster")
f2 <- datos2 %>% ggplot() + geom_bar(aes(x = grupoW, fill = factor(grupoW))) + facet_wrap(~V7) + labs(title = "Diabetes", fill="Cluster")+ylab("Frecuencia")+xlab("Cluster")

grid.arrange(a2,b2,c2,d2, e2,f2,ncol=2)
```

El cluster 2 presenta la mayor proporción en la categoría "no" entre aquellas variables comportamentales y de enfermedades.

## Cluster No Jerárquico

```{r}
df_dummy <- model.matrix(~ . - 1, data = datos)

df_scaled <- scale(df_dummy)
```

```{r, fig.height=3}
a3 <- fviz_nbclust(df_scaled, kmeans, method = "wss") +
  labs(subtitle = "Codo")
b3 <- fviz_nbclust(df_scaled, kmeans, method = "silhouette") +
  labs(subtitle = "Silueta")
grid.arrange(a3,b3, ncol=2)
```

## Cluster No Jerárquico

```{r}
set.seed(123456)
kmeans5 <- kmeans(df_scaled, 4, iter.max = 10000)
datos = datos %>% mutate(cluster = kmeans5$cluster)
datos = datos %>% mutate(cluster = as.factor(cluster))
```

```{r, fig.height=3, fig.width=5}
datos %>% ggplot() + geom_bar(aes(x = cluster, fill = cluster)) + labs(title = "Distribución de clusters")
```

La distribución de personas entre los clusters es bastante homogénea. No hay un cluster que se destaque por tener una cantidad de personas mucho mayor que los otros.

## Cluster No Jerárquico

```{r , fig.dim=c(8,4)}
datos %>% ggplot() + geom_bar(aes(x = cluster, fill = cluster)) + facet_wrap(~niveledu) + labs(title = "Distribución de clusters por nivel educativo")
```

## Cluster No Jerárquico

```{r ,fig.dim=c(8,4)}
datos %>% ggplot() + geom_bar(aes(x = cluster, fill = cluster)) + facet_wrap(~ingresos) + labs(title = "Distribución de clusters por ingresos")

```

Los ingresos no parecen influir en la variabilidad entre los clusters.

## Cluster No Jerárquico

```{r, fig.height=3}
aa <- datos %>% ggplot() + geom_boxplot(aes(x = cluster, y = edad, fill = cluster)) + labs(title = "Edad por cluster")
bb <- datos %>% ggplot() + geom_point(aes(x = edad, y = CPO, color = cluster)) + labs(title = "Edad vs CPO por cluster")
grid.arrange(aa,bb, ncol=2)
```

## Cluster No Jerárquico

**Análisis problemas odontológicos**

```{r, fig.height=3}
cc <- datos %>% ggplot() + geom_bar(aes(x = cluster, fill = cluster)) + facet_wrap(~V8) + labs(title = "Distribución de clusters por prevalencia de bolsa")
dd <- datos %>% ggplot() + geom_bar(aes(x = cluster, fill = cluster)) + facet_wrap(~V9) + labs(title = "Distribución de clusters por perdida dentaria")
ee <- datos %>% ggplot() + geom_bar(aes(x = cluster, fill = cluster)) + facet_wrap(~V11) + labs(title = "Distribución de clusters por prevalencia de PIP")
grid.arrange(cc,dd, ee, ncol=2, nrow=2)
```

## Cluster No Jerárquico

**Análisis según factores de incidencia en la salud bucal**

```{r, fig.height=3}
ff <- datos %>% ggplot() + geom_bar(aes(x = cluster, fill = cluster)) + facet_wrap(~V1) + labs(title = "Distribución de clusters según si fuma")
gg <- datos %>% ggplot() + geom_bar(aes(x = cluster, fill = cluster)) + facet_wrap(~V4) + labs(title = "Distribución de clusters por peso")
grid.arrange(ff,gg, ncol=2, nrow=2)
```

## Resumen cluster no jerárquico

**Cluster 2**

-   **Edad:** Las personas más jóvenes.

-   **CPO:** Bajo.

-   **Pérdida Dentaria:** Presenta pérdida dentaria.

-   **Prevalencia de PIP:** Mayormente no tiene prevalencia de PIP.

-   **Fumar:** La mayoría no fuma.

**Cluster 4**

-   **Edad:** Las edades más altas.

-   **CPO:** Los CPO más altos.

-   **Pérdida Dentaria:** No tienen pérdida dentaria.

-   **Prevalencia de PIP:** Tienen prevalencia de PIP.

-   **Fumar:** La mayoría no fuma.

**Cluster 1**

-   **Edad:** Similar al cluster 3.

-   **CPO:** Un poco mayor que el cluster 3.

-   **Pérdida Dentaria:** No está bien explicado por la pérdida dentaria.

-   **Prevalencia de PIP:** Prevalencia de PIP un poco alta.

-   **Fumar:** La mayoría fuma.

**Cluster 3**

-   **Edad:** Similar al cluster 1.

-   **CPO:** Un poco menor que el cluster 1.

-   **Pérdida Dentaria:** Presenta pérdida dentaria.

-   **Prevalencia de PIP:** Prevalencia de PIP un poco alta.

-   **Fumar:** La mayoría no fuma.

-   **Peso:** La mayoría tiene sobrepeso.

## Análisis de discriminante logistico

Teniendo en cuenta que la prevalencia de pip (V11) es un factor importante de riesgo odnologico se procede a realizar un análisis de discriminante logistico. Para intentar predecir la prevalencia de pip en base a las otras variables.

```{r}
trainIndex <- createDataPartition(datos$V11, p = 0.7, list = FALSE)
trainData <- datos[trainIndex, ]
testData <- datos[-trainIndex, ]
```

```{r}
#| output: false
modelo_logistico <- glm(V11 ~ .-cluster, data = trainData, family = binomial)
modelostep<-stepAIC(modelo_logistico,direction="both")
```

Utilizando el método stepwise ajustamos un modelo GLM que prediciera el valor de la variable V11, este se quedó con las variables V3 (actividad física insuficiente), V7 (diabetes) y V8 (prevalencia de bolsa) de las variables ENT, siendo la última la más importante con un coeficiente de casi \$3\$ . Luego también mantuvo las variables sexo, edad y S, C, P y O.

Observando ahora la curva ROC del modelo obtenemos lo siguiente.

```{r}
predicciones <- predict(modelostep, newdata = testData, type = "response")
roc_obj <- roc(testData$V11, predicciones)
plot(roc_obj, col = "blue")

```

```{r, echo=FALSE}
best_threshold <- coords(roc_obj, "best", ret = "threshold")
best_threshold = as.numeric(best_threshold)

```

De la cual podemos obtener que el punto de corte con menor error en la parte de entrenamiento de la muestra es `r round(best_threshold,3)` , el cual es considerablemente mayor de \$0,5\$, esto nos puede dar a intuir que el modelo está dando valores en general cercanos a \$1\$.

Si observamos la matriz de confusión para la muestra de testeo tenemos lo siguiente

```{r}

predicciones <- predict(modelostep, newdata = testData, type = "response")

predicciones_clase <- ifelse(predicciones > best_threshold, 1, 0)
predicciones_clase <- ifelse(predicciones_clase == 1, "si", "no") %>% factor(levels = c("si", "no"))


conf_matrix <- confusionMatrix(predicciones_clase, testData$V11)
conf_matrix$table %>% kable()
```

Podemos ver que en general el modelo tiende a sobreestimar la cantidad de individuos con prevalencia de PIP, teniendo un error de aproximadamente un $50\%$ cuando estos no cuentan con PIP.

### Extra no paramétrico

Como agregado al trabajo se realizó un análisis de clasificación no paramétrico, utilizando el método de K vecinos más cercanos, para intentar predecir la variable V11.

Se van a usar las mismas variables que en el análisis anterior, para poder comparar los resultados. Que son V11 \~ V3 + V8 + sexo + edad + S + C + P + O

```{r}
trainData <- trainData %>% dplyr::select(V11, V3, V8, sexo, edad, S, C, P, O)
testData <- testData %>% dplyr::select(V11, V3, V8, sexo, edad, S, C, P, O)
```

```{r}
set.seed(127716)
modelo_knn <- train(V11 ~ ., data = trainData, method = "knn", preProcess = c("center", "scale"), tuneLength = 10)
```

```{r}
predicciones_knn <- predict(modelo_knn, newdata = testData)
```

```{r}
conf_matrix_knn <- confusionMatrix(predicciones_knn, testData$V11)
```

```{r}
conf_matrix_knn$table %>% kable()
```

```{r}
conf_matrix_knn$overall %>% round(3) %>% as.data.frame() %>% setNames("Métrica") %>% 
  kable()
```

Este modelo en general funciona mejor que el logístico. Predice de mejor forma los casos en los que hay prevalencia de PIP a costa de tener un error mayor en los casos en los que no hay prevalencia de PIP ( clasificandolo como si en prevalencia de PIP).

### Curva ROC

```{r}
probs <- predict(modelo_knn, newdata = testData, type = "prob")
auc_knn <- roc(testData$V11, probs$si)
plot(auc_knn, col = "blue")
```

```{r}
optimal_threshold <- coords(auc_knn, "best", ret = "threshold")
```

En este caso el punto de corte óptimo es de `r round(as.numeric(optimal_threshold),3)`. Que es un poco menor que en el modelo de regresión logística. Lo cual tiene sentido ya que este modelo tiende a clasificar más casos como "si" y la mayoría de los errores provienen de clasificar como "si" a casos que en realidad son "no".

\newpage

## Conclusiones finales

Se observa que los clústeres jerárquicos no fueron útiles para separar la población en grupos que se diferencien en las variables.

En los clústeres no jerárquicos se reveló que la edad es un factor importante para separar a la población en grupos, siendo los más jóvenes los que presentan pérdida dentaria y prevalencia de PIP más baja. Mientras que los más viejos presentan un CPO más alto y una prevalencia de PIP más alta. Por otro lado, se identificaron dos grupos que a priori parecían similares; sin embargo, al analizar las variables, se observa que quedan diferenciados por variables de riesgo. Uno de estos clústeres está compuesto por fumadores y el otro por personas con sobrepeso. A su vez, se pudo validar alguna de las conclusiones de la primera entrega, como la relación entre el CPO y la edad.

Por otro lado, el análisis discriminante logístico y el de K vecinos más cercanos permitieron predecir la prevalencia de PIP en base a las variables de la muestra, siendo el modelo de K vecinos más cercanos el que mejor se ajusta a los datos, aunque ambos modelos funcionan bien.

